臺灣高等法院民事判決
108年度家上字第209號
上  訴  人  甲○○
訴訟代理人  方志偉律師
被上訴人    乙○○
訴訟代理人  張靜律師  
上列當事人間請求履行離婚協議事件，上訴人對於中華民國108
年4月26日臺灣新北地方法院107年度家訴字第30號第一審判決提
起上訴，本院於109年2月19日言詞辯論終結，判決如下：
    主      文
原判決廢棄。
被上訴人在第一審之訴駁回。
第一、二審訴訟費用由被上訴人負擔。
    事實及理由
一、被上訴人主張：兩造於民國87年1月11日結婚，於婚姻關係
    存續期間育有二女A 0 1（已成年）、A 0 2（00年0月生）
    ，嗣兩造於104年10月7日協議離婚，並簽有離婚協議書（下
    稱系爭協議書），系爭協議書就兩造於婚姻關係存續期間購
    得並登記於伊名下如原審判決附表所示門牌新北市○○區○○路
    000號0樓之建物及坐落土地（下稱系爭不動產），以第2條
    第2項第2款約定兩造持分各1/2，同項第3款約定維持所有權
    登記為伊所有，上訴人另辦理預告登記以保全對系爭不動產
    1/2之權利，並於同項第1款約定兩造同意處分系爭不動產時
    機延後至女兒A 0 2國中畢業時。嗣上訴人已依系爭協議書
    第2條第2項第3款之約定，於105年3月4日就系爭不動產之權
    利範圍1/2，辦理所有權移轉之請求權預告登記（下稱系爭
    預告登記）。今兩造所生之次女A 0 2已經於106年6月間自
    國中畢業，依系爭協議書第2條第2項第1款之約定，處分系
    爭不動產之約定期限已屆，系爭預告登記之期限亦已屆滿，
    上訴人應自行塗銷系爭預告登記，以利兩造依約處分系爭不
    動產，上訴人拒不依約履行塗銷系爭預告登記等情。爰依系
    爭協議書第2條第2項第1款之約定，求為判決上訴人應將系
    爭預告登記予以塗銷（原審為被上訴人勝訴之判決，上訴人
    不服提起上訴）。並於本院答辯聲明：上訴駁回。 
二、上訴人則以：系爭協議書第2條第2項第3款約定伊辦理系爭
    預告登記之目的，係為保全伊對系爭不動產1/2之權利，而
    同項第1款約定兩造同意處分系爭不動產時機延後至女兒A 0
     2國中畢業時之目的，旨在兩造均不得於A 0 2國中畢業前
    處分系爭不動產，此與同項第3款約定伊為保全其就系爭不
    動產1/2權利得辦理預告登記之約定無關，伊就系爭不動產1
    /2之權利，並不因A 0 2國中畢業喪失，被上訴人依系爭協
    議書第2條第2項第1款之約定請求伊塗銷系爭保全登記，顯
    無理由等語，資為抗辯。並於本院上訴聲明：如主文所示。
     
三、查，兩造於87年1月11日結婚，於婚姻關係存續期間育有二
    女A 0 1（已成年）、A 0 2（00年0月生），嗣兩造於104年
    10月7日協議離婚，並簽有系爭協議書；兩造婚姻關係存續
    期間購得系爭不動產，並登記於為被上訴人名下；上訴人前
    已依系爭協議書第2條第2項第3款之約定，於105年3月4日辦
    理系爭預告登記；兩造所生之次女A 0 2已於106年6月間自
    國中畢業等情，有卷附土地、建物登記謄本、離婚協議書、
    畢業證書、個人戶籍資料及土地登記申請書可憑（見原審卷
    第21至47頁、第93至95頁，本院卷第115至127頁），並為兩
    造所不爭執（見本院卷第69頁），堪信為真。
四、本件應審究者為上訴人所辦理系爭預告登記，兩造是否以系
    爭協議書第2條第2項第1款約定附有期限？茲論述如下：  
㈠、按契約應以當事人立約當時之真意為準，而真意何在，又應
    以過去事實及其他一切證據資料為斷定之標準，不能拘泥於
    契約之文字。但契約文字業已表示當事人真意，無須別事探
    求者，即不得反捨契約文字而更為曲解。又在契約解釋之適
    用順序上，仍應先參酌契約目的、社會通念、交易習慣及一
    般客觀情事，並將誠信原則涵攝在內解釋之。
㈡、經查： 
  1.兩造於婚姻關係存續期間所購得之系爭不動產，雖登記於被
    上訴人一人名下，然兩造於離婚時，即以系爭協議書第2條
    第2項第2款約定：雙方同意該不動產自兩願離婚登記後，仍
    為共同財產持分各50%，此有系爭協議書在卷可參（見原審
    卷第41頁），依該約定，系爭不動產於兩造協議離婚後權利
    歸屬之實質情形為兩造所共有，持分各1/2等情，亦為兩造
    所不爭執（見本院卷第69頁、第168至169頁）。又依系爭協
    議書第2條第2項第3款約定：考量貸款利率，維持所有權人
    為乙方（即被上訴人），另辦理預告登記以保全甲方（即上
    訴人）對該不動產權益，可知兩造雖協議共有系爭不動產權
    利範圍各1/2，惟慮及系爭不動產現登記於被上訴人名下，
    若變更所有權人，會影響房屋貸款之利率，乃協議上訴人就
    系爭不動產之權利範圍1/2仍登記於被上訴人名下，惟另約
    定上訴人得辦理預告登記，此約定之目的，應係為保障上訴
    人對系爭不動產1/2之權利所為。且辦理系爭預告登記時，
    被上訴人於105年3月4日所出具之同意書記載內容為「請求
    權人甲○○為聲請保全下列不動產（即系爭不動產權利範圍1/
    2）所有權移轉之請求權（請求權來源：請求權人與立同意
    書人於104年10月7日所訂離婚協議書）」（見本院卷第127
    頁），亦可徵系爭預告登記之目的，係因上訴人就系爭不動
    產所有權1/2之權利，依系爭協議書第2條第2項第3款之約定
    仍登記於被上訴人名下，為保全上訴人就系爭不動產之權利
    ，兩造乃協議可由上訴人辦理系爭預告登記。又遍觀系爭協
    議書，兩造並未就系爭協議書第2條第2項第3款所約定上訴
    人得辦理之預告登記定有期限，則依上述辦理系爭預告登記
    之目的觀之，自應待上訴人就系爭不動產之所有權1/2移轉
    之請求權權利得以實現時，系爭預告登記之目的方屬以達，
    而無繼續存在之必要，應可認定。
  2.至系爭協議書第2條第2項第1款雖約定：甲方（即上訴人）以「不願意變動生活環境」，期降低對甲乙（即兩造）雙方於婚續期間所生女兒之生活影響，甲乙雙方同意處分不動產時機延後至女兒A 0 2國中畢業（見原審卷第41頁），惟此款之約定，應僅為兩造就共有之系爭不動產約定處分之期限。蓋兩造為系爭不動產之共有人，已如前述，是兩造均得隨時依民法第823條第1項前段之規定，請求分割共有之系爭不動產，然因兩造離婚當時，次女A 0 2尚年幼，上訴人以不願意變動生活環境為由，與被上訴人協議於A 0 2國中畢業前，不處分系爭不動產，此應屬依民法第823條第1項但書之規定就共有之系爭不動產約定不分割之期限，並同時限制對方處分系爭不動產之持分，此難認與系爭預告登記之期限有關。
  3.則依上述系爭協議書第2條第2項第1、2、3款之契約文字解
    釋，及依系爭協議書整體契約目的觀之，上訴人依系爭協議
    書第2條第2項第3款所辦理之系爭預告登記，並未定有期限
    ，且此預告登記之目的係保全登記於被上訴人名下而屬上訴
    人所有之系爭不動產所有權1/2，而系爭協議書第2條第2項
    第1款之約定，僅為兩造就共有之系爭不動產定有不分割及
    不處分之期限，與保全上訴人所有權之系爭預告登記無涉。
    是以，被上訴人主張系爭協議書第2條第2項第1款約定之處
    分期限已屆，系爭預告登記之期限亦已屆滿，被上訴人得依
    系爭協議書第2條第2項第1款之約定，請求上訴人應將系爭
    預告登記予以塗銷云云，即屬無據，不應准許。 
五、從而，被上訴人依系爭協議書第2條第2項第1款之約定，請
    求上訴人塗銷系爭預告登記，為無理由，不應准許。原審為
    上訴人敗訴之判決，自有未洽。上訴意旨指摘原判決不當，
    求予廢棄改判，為有理由。自應由本院廢棄改判如主文第二
    項所示。
六、本件事證已臻明確，兩造其餘之攻擊或防禦方法及所用之證
    據，經本院斟酌後，認為均不足以影響本判決之結果，爰不
    逐一論列，附此敘明。
七、據上論結，本件上訴為有理由。爰判決如主文。 
中    華    民    國   109    年    3     月    4     日
                  家事法庭    
                      審判長法  官  楊絮雲
                            法  官  李昆霖
                            法  官  張宇葭
正本係照原本作成。
如不服本判決，應於收受送達後20日內向本院提出上訴書狀，其
未表明上訴理由者，應於提出上訴後20日內向本院補提理由書狀
（均須按他造當事人之人數附繕本）上訴時應提出委任律師或具
有律師資格之人之委任狀；委任有律師資格者，另應附具律師資
格證書及釋明委任人與受任人有民事訴訟法第466 條之1第1項但
書或第2項（詳附註）所定關係之釋明文書影本。如委任律師提
起上訴者，應一併繳納上訴審裁判費。
中    華    民    國   109    年    3     月    4     日
                            書記官  李佳姿
附註：
民事訴訟法第466條之1（第1項、第2項）：
對於第二審判決上訴，上訴人應委任律師為訴訟代理人。但上訴
人或其法定代理人具有律師資格者，不在此限。
上訴人之配偶、三親等內之血親、二親等內之姻親，或上訴人為
法人、中央或地方機關時，其所屬專任人員具有律師資格並經法
院認為適當者，亦得為第三審訴訟代理人。